【裁判字號】    94,上訴,9
【裁判日期】    950920
【裁判案由】    貪污治罪條例
【裁判全文】
福建高等法院金門分院刑事判決           94年度上訴字第9號
上  訴  人  福建金門地方法院檢察署檢察官
被      告  丙○○
選任辯護人  李志澄律師
            林美伶律師
上列上訴人因貪污治罪條例案件，不服福建金門地方法院93年度
訴字第35號，中華民國94年5 月13日第一審判決（起訴案號：福
建金門地方法院檢察署93年度偵字第177 號），提起上訴，本院
判決如下：
    主  文
原判決撤銷。
丙○○藉端勒索未遂，處有期徒刑陸年。褫奪公權參年。
    事  實
一、丙○○係金門縣議會議員，有審議金門縣政府預算、監督並
    質詢金門縣政府之權力，係依據法令從事公務之人員。於民
    國90年11月間，鴻偉營造有限公司（下稱鴻偉公司）以新台
    幣（下同）5420萬元，標得金門縣立文化園區整體規劃新建
    工程預建地整建工程（下稱文化園區整建工程），並自90年
    11月27日起，在金門縣金沙鎮○○段第1、2、13、14號及21
    附1 號土地上施工。施工期間因地下水不斷湧出，鴻偉公司
    即向監造單位陳木壽建築師事務所及業主金門縣立文化中心
    要求以高速公路的填方標準來施工，亦即將第一層填方土填
    高1公尺至1.5公尺，惟監造單位及業主不同意大幅度變更設
    計，但同意鴻偉公司先行變更施工方式，最後再予以變更設
    計。丙○○得知上情後，認為鴻偉公司自行變更施工方式，
    未依設計填砂，認有機可趁，即利用其擔任縣議員，得以在
    議會中提案之機會，基於藉端勒索之犯意，於91年5 月13日
    ，前往上開工地找鴻偉公司負責人甲○○，甲○○乃指派公
    司員工乙○○代表出面，並由乙○○與丙○○於丙○○所有
    之座車內商談（下稱第一次商談），丙○○即向乙○○表示
    ：鴻偉公司因沒有依設計圖填砂施工，不當得利2000萬元，
    要求鴻偉公司必需支付不當得利金額之四分之一，即500 萬
    元作為封口費用，否則將在縣議會內提案，並移送檢調單位
    偵辦，乙○○乃將上情報告甲○○知悉，致甲○○心生畏懼
    之意，乃指示乙○○向丙○○表明鴻偉公司並無不法犯行，
    希望降低賄款金額，並指示暗中予以錄音蒐證，以求自保。
    嗣91年5 月15日，丙○○又駕車前往上開工地找乙○○（下
    稱第二次商談），並在其車上向乙○○表示：會在台北某金
    融機構開設人頭戶，鴻偉公司必須在91年5月25日前，將500
    萬元存入該人頭帳戶內，該帳戶之印鑑由被告持有，但帳戶
    存摺會交給甲○○保管，嗣該次金門縣議會定期會休會後，
    證實被告與其他議員並未在議會中提案決議，才會領取該
    500萬元。嗣同年5月16日，丙○○再於車上向乙○○表示（
    下稱第三次商談）：該500 萬元並非被告一人獨得，而是必
    須平分給議長莊良時及議員丁○○、陳玉珍、張光海等人，
    所以金額沒有辦法再降低等語。乙○○將上情再告知甲○○
    後，甲○○乃於91年5 月21日，與乙○○共同前往金門縣金
    湖鎮林兜現任金湖鎮長李成義住宅旁空地與丙○○見面（下
    稱第四次商談），三人並坐上甲○○之座車，雙方經過討價
    還價後，丙○○同意以150 萬元成交，並承諾會以議員之身
    分，向金門縣警察局及環保局說情，以解決鴻偉公司砂石車
    數度遭該二單位開單取締之窘境。同年5 月30日，金門縣議
    會議員丁○○在縣政總質詢時，公開質詢鴻偉公司涉嫌偷工
    減料，丙○○因認甲○○遲不交付賄款，失信在先，遂於莊
    良時議長辦公室內與莊良時、丁○○等人商議，推由丁○○
    向福建金門地方法院檢察署提出檢舉，該署乃於91年6 月12
    日召集金門縣立文化中心、監造單位陳木壽建築師事務所、
    鴻偉公司、福建省調查處及議長莊良時、議員陳玉珍及丙○○等人前往工地進行會勘，甲○○認雙方已無誠信基礎，故
    決定拒付任何賄款，致丙○○索賄無著而未得手。
二、案經法務部調查局福建省調查處移送及福建金門地方法院檢
    察署檢察官自動簽分偵辦。
    理    由
甲、程序方面：
    按被告以外之人於偵查中向檢察官所為之陳述，除顯有不可
    信之情況者外，得為證據。被告以外之人於檢察事務官、司
    法警察官或司法警察調查中所為之陳述，與審判中不符時，
    其先前之陳述具有較可信之特別情況，且為證明犯罪事實存
    否所必要者，得為證據，刑事訴訟法第159 條之1第2項、第
    159條之2分別定有明文。本件關於被告以外之人即證人乙○○、甲○○於調查處之陳述，是否有證據能力，自應依上開
    規定認定之。
乙、實體方面：
一、訊據被告丙○○矢口否認上開犯行，辯稱：是當事人主動來
    找我的，並非我主動去找他們，我也沒有恐嚇勒索，也不知
    道被錄音等語；辯護人另辯以：證人甲○○之證詞前後不一
    ，且與證人乙○○所言有所矛盾，錄音內容與譯文雖大致相
    符，但卻有許多對話內容未譯出。且議會為合議制，質詢之
    對象為公務人員而非民眾或承包商，亦不可能因此認為係「
    不法害惡之通知」，且證人乙○○於原審已說未覺得害怕；
    證人甲○○也稱係怕「程序上囉嗦」而已，並未心生畏佈云
    云。經查：
(一)關於是否由被告主動和被害人接洽部分：
１、證人乙○○於93年4 月13日在法務部調查局福建省調查處接
    受詢問時供稱：金門縣議員丙○○曾在91年5 月初某日（詳
    細日期我不清楚）多次向我表示，說鴻偉公司進行文化園區
    整地工程施作有偷工減料之嫌，我老闆甲○○認為鴻偉公司
    並無偷工減料，因此要求我攜帶錄音機予以錄音反制，當時
    係在丙○○車上談話等語（偵卷第50頁），嗣於偵查中亦供
    稱：「甲○○告訴我說丙○○議員要向他要錢，要我去跟丙○○談，九十一年五月十三日，我在丙○○車上，丙○○跟
    我說該工程我們公司有偷工減料，額外獲利二千萬元，要我
    們公司付出四分之一的金錢來擺平，．．．隔了二、三天，
    丙○○又約我見面，也是在他車上，丙○○說會去開一個帳
    戶，要我們把錢匯入該帳戶，但最後沒開戶，五月十六日，
    丙○○又開車來載我，在車上說該筆五百萬元是別人要的，
    不能再降價，五月二十一日下午，丙○○約我及甲○○到李
    成義住宅旁空地，我們三人上甲○○的車談錢的事情，當天
    氣氛不錯，甲○○有向丙○○抱怨公司的車都被環保局及警
    察局開單，丙○○表示會幫我們擺平環保局及警察局，確保
    我們的砂石車不會被取締開單等語。」（偵卷第59頁），均
    係供稱係被告主動要約見面並出言勒索。嗣證人乙○○於原
    審改稱：「甲○○問我議員熟不熟，我說有一個朋友的哥哥
    ，所以甲○○要我去了解，問工地的事情，後來拜託我去找
    他；柯說是議會的人說的，但沒有說那個人；是我主動打電
    話給他（指被告丙○○），當時沒錄音。」等語（原審卷第
    71頁至74頁）；於本院審理時亦證稱：「我們老板聽到消息
    說議會有人要找他的麻煩，問我說我有沒有認識議會的人，
    我說我有一個朋友的哥哥是議員，我們老闆是要我去調查狀
    況，要我去拜託等語（本院卷第76頁、77頁）。足認證人乙○○於原審及本院審理時已翻異前供，證詞並不一致。
２、證人甲○○於偵查中證稱：本工程原本是使用三明治施工法
    ，需要一層砂一層土，後來因施工的實際需要，我們將底層
    加高，所以丙○○議員認為我偷工減料，獲利二千萬元，要
    來向我要錢，91年5 月13日丙○○到工地去找我，我委派公
    司的員工乙○○與他談等語（偵卷第42頁），嗣於原審審理
    時證稱：「剛開始我有聽到被告要找我，因乙○○與被告比
    較熟，我請乙○○找被告，我不知道被告找我何事。」、「
    被告透過人傳話，我請乙○○與被告聯絡…剛開始我有聽到
    被告要找我，因乙○○與被告比較熟，我請乙○○找被告，
    我不知道被告找我何事…我為了保護自己，就準備錄音，請
    乙○○約被告再談第二次…（原審卷第92頁至99頁）」等語
    ，則一致證稱係被告主動要錢，並到工地找伊，伊才找乙○○與被告洽談。
３、綜上可知，證人乙○○於警詢、偵訊之證詞，與證人甲○○
    於偵查、原審之證詞相符，較為可信。且依卷內資料，乙○○與被告第一次會面之前，並無任何資料顯示鴻偉公司有被
    指摘偷工減料之報導，甲○○何須主動派人向議員說項？就
    常情而言，本件如係甲○○因受不利傳聞，主動請託被告擺
    平，以被告當時係議員之身分，理應親自出面，前往被告住
    處或辦公處所拜會，豈有由被告開車親至工地之理？又豈會
    在第一次見面時，即備妥錄音機，由乙○○暗中錄音之理？
    足認證人乙○○於調查處之證言，具有特別可信之情形，惟
    因其於偵查中亦為同此之證述，則警詢之陳述即無必要，可
    排除其證據能力。依證人乙○○於偵查中之證言及甲○○於
    偵訊及原審之證言，可認本件係被告主動出面要錢，而非甲○○主動委請被告出面協助處理工地事宜。
４、被告於本院準備程序中聲請傳訊證人陳尾擔為證，本院認本
    件係何人主動，以證人乙○○、甲○○與被告三人間互動情
    形來觀察，最為直接，是並無傳訊證人之必要。且本院審判
    程序中，經訊以尚有何證據請求調查，被告、辯護人均稱：
    沒有，亦可認其等亦認已無必要傳喚，附此敘明。
(二)關於被告是否有藉端勒索部分：
１、就公訴人所稱被告索賄之金額數目而言，證人乙○○在偵查
    中證稱係二千萬元的四分之一，已如上述。證人甲○○在偵
    查中證稱：「五月二十一日下午，丙○○約我及乙○○到李
    成義住宅旁的空地談開戶匯款的情形，會談中，丙○○同意
    降到一百五十萬元，並表示會幫我擺平環保局長及警察局長
    ，確保我的砂石車不會被取締等語（偵卷第４３頁）；嗣在
    原審證稱：「…被告原來說有5個議員，每個100萬，所以是
    500萬，後來被告說要相挺，他的份不要，但有3個議員要，
    每個50萬，所以500萬降到150萬，…被告說有給錢就幫我處
    理那些問題（原審審理卷第97頁）…」等語，輔以91年5 月
    21日對話譯文中被告曾言：「…是他們那個小組的…教育小
    組的…我才會開口五，其他的呢，他們拿去做公關（偵字第
    177 號卷第32卷，以下偵卷案號同）」，準此，則關於金額
    500萬及150萬元部分，係由被告主動提出等情，堪以認定。
２、證人乙○○、甲○○與被告確有於91年5月13日、同年5月16
    日、同年5 月21日見面，逼證人乙○○、甲○○錄音，有錄
    音筆二支扣案，並有上開三日之錄音譯文在卷可稽。被告於
    原審準備程序中不爭執錄音帶之對話係其聲音，僅辯稱：其
    中有些內容是我喝醉後講的，有些我不知道對方在問何事等
    語（原審卷第30頁），並未對譯文之正確性爭執。原審播放
    錄音筆內容勘驗結果：91年5月16日的譯文內容相符，91年5
    月21日的譯文，有譯出的部分內容相符，但有許多談話內容
    未譯出等語（原審卷第105 頁）；辯護人也稱：以錄音筆為
    準，拷貝帶內容與錄音筆內容一樣，我們沒有意見。嗣本院
    依被告之聲請勘驗錄音內容，勘驗結果，91年5 月21日錄音
    內容與監聽譯文報告摘要表之譯文大致相同，有勘驗筆錄可
    參（本院卷第55頁），益見錄音譯文內容為真實。
３、按議會雖依「地方立法機關組織準則」，設有程序委員會、
    各種委員會或各小組，惟個別縣議員究意參與何一委員會或
    小組，並非一般民眾所知悉。而議員依法有審議縣政府預算
    、監督並質詢縣政府官員之權力，本件工程係縣政府發包施
    作之工程，須受議會監督。議員質詢對象雖係官員，而官員
    對承包商施工品質，則有監督之責，質詢官員，間接地將使
    承包商承受各項壓力，則縣議員不問是否參與文化、教育小
    組，如藉詞質詢或不質詢施壓，並索取財物，自屬藉端勒索
    。證人即第四審查小組之議員丁○○於原審審理時雖證稱：
    係民眾檢舉，案子分給文教小組，伊是召集人；小組處理時
    被告沒有參與，也未到現場看；伊從未聽過被告提到「鴻偉
    」公司的事，被告是第二小組的等語，尚不能資為有利於被
    告之認定。且本件係證人丁○○向檢察署告發，時任檢察長
    朱朝亮乃邀相關單位於91年6 月12日至現場勘驗，被告亦到
    場，並於勘驗筆錄亦簽名，有勘驗筆錄可佐（偵卷第40頁）
    ，足認被告確有監督之權責。
４、依卷附91年5 月13日對話之譯文中記載：「（乙○○）：我
    已經跟老闆（即甲○○）講過了，（被告）：那他（即甲○○）怎麼說？（乙○○）：有啦！他說看要怎樣子處理，而
    你們也沒有開票額度，你們是幾個人要？（被告）：我說給
    你聽，這個一下去，是全部解決了…就是全部把你們用好！
    議會也不會再去吵，也不會再去看（偵卷第17頁）」、同年
    5 月16日對話譯文記載：「（被告）：我早上已經跟人家談
    好了，我跟人家提了，…環保局和警察局這方面我們一定替
    你們解決（偵卷第21頁）…我們也幫你們保證到這個最基本
    的不會被爆出來；他（甲○○）不要的話，就當做沒有這回
    事，那他的事，我就沒有辦法幫忙（偵卷第23頁）」、及同
    年5 月21日對話之譯文：「（被告）…那個車子你去跑沒有
    關係，我現在連警察，連環保都講好了，沒有事情，…這兩
    個單位我幫你處理（偵卷第30頁）…我兩個單位讓我們去，
    你那天不是提過這兩個單位，我不是跟你說好了，這兩個單
    位我負責，…教育小組在做評審，我在，我就整個按住（偵
    卷第31頁）…很多事情我一定幫你處理得好好的。（甲○○
    ）：因為我很多事情現在沒有辦法做，因為局長說你一出去
    做，就要開100 萬了，警察局早上、下午要二班制，都是要
    開我的車子。（被告）：這個以後，警察永遠就不會再跟你
    開罰單了，跟你保證這個啦！…我明天就跟阿波講，跟許寬
    講，叫他這事情就算了…今天我壓下去了，我跟你保證了，
    我會去找警察局、環保局（偵卷第33頁）（甲○○）但裡面
    的人說警察局說，這禮拜要抄我的。（被告）：這些都不要
    緊，我們會去切。（甲○○）聽說是局長親自下令的（被告
    ）局長我們叫他不要去，就不會去了…我先去解決車子的事
    。（偵卷第34頁）…我跟你說，我會回去解決…我幫忙負責
    你這個工程完全到沒有事情，接下來明天到警察局和環保局
    走一趟，這個我做得到。（偵卷第36頁）」等語。從上開譯
    文內容觀之，91年5 月13日譯文有：就是全部把你們用好！
    議會也不會再去吵，也不會再去看等語，核與證人甲○○、
    乙○○上開證詞如不付錢，將在縣議會內提案等情相符，足
    認確有以質詢相脅之情事。至被告向甲○○提及願為其擺平
    警察局及環保局罰單部分，已是91年5 月21日最後一次見面
    之事，不影響其最初是藉端勒索之認定。
５、本件被告藉端勒索之對象係甲○○，乙○○僅係代為出面洽
    談之員工，其是否心生畏懼，與犯罪是否成立無涉。而證人
    甲○○於偵查中證稱：我知道他是要向我勒索，但我自認工
    程沒有偷工減料，但他如果將我移送法辦，工程的工期將會
    延長，會影響到工程的驗收及請款，所以我當時也很害怕，
    才會偷偷錄音，保護自已等語（偵卷第42頁）。嗣於原審稱
    ：有一時害怕，也不完全，我沒有偷工減料，怕麻煩，怕程
    序上囉嗦等語，檢察官訊以：你所謂不怕是說你沒有偷工減
    料？答稱：是（原審卷第98頁、99頁）。足認甲○○係自認
    無偷工減料，不怕調查，但怕議員質詢或移送調查，影響工
    程之順利進行，及屆時工程延誤所造成之違約賠償責任，其
    確有因被告之藉端勒索，心生畏懼甚明。
(三)綜上，被告所辯並不可採，被告確有藉端勒索犯行，事證明
    確，犯行堪以認定，自應依法論科。
二、核被告之行為，係犯貪污治罪條例第4條第1項第2 款之藉端
    勒索財物罪。被告已著手於勒索之實行，而尚未收受財物，
    為未遂犯，應依同條第2 項論處，並依既遂之刑減輕之。又
    刑法業已於94年2月2日修正公布，並於95年7月1日施行，修
    正前第26條前段規定：未遂犯之處罰，得按既遂犯之刑減輕
    之。修正後則移置第25條第2 項，規定：未遂犯之處罰，以
    有特別規定為限，並得按既遂犯之刑減輕之。其刑罰效果並
    無不同；又修正前刑法第37條第2項規定：宣告6月以上有期
    徒刑，依犯罪之性質認為有褫奪公權之必要者，宣告1 年以
    上10年以下褫奪公權。修正後則規定：宣告1 年以上有期徒
    刑，依犯罪之性質認為有褫奪公權之必要者，宣告1 年以上
    10年以下褫奪公權。本件係宣告有期徒刑六年，適用刑法第
    37條第2項修正前後規定，結果亦無不同。則依刑法第2條第
    1 項前段規定，應適用行為時法即修正前第26條前段、第37
    條第2 項之規定。
三、原審疏未詳為勾稽，遽為被告無罪之諭知，認事用法，尚有
    違誤。檢察官上訴，認被告成立藉端勒索罪名，為有理由，
    自應由本院將原判決撤銷改判。爰審酌被告身為議員，不思
    為民喉舌，爭取福利，反假借議員身分，勒索財物，惡性非
    輕，惟勒索金額不高，尚未取得財物，損害尚輕及其犯後態
    度等一切情狀，量處如主文第二項所示之刑，並依法宣告褫
    奪公權三年，以正官箴。
四、據上論斷，應依刑事訴訟法第369條第1 項前段、第364條、
    第299條第1項前段，貪污治罪條例第4條第2項、第1項第2款
    、第17條，刑法第2條第1項、修正前第26條前段、修正前第
    37條第2 項，判決如主文。
本案經檢察官王金聰到庭執行職務。
中    華    民    國  九十五  年    九    月   二十   日
                      刑事庭審判長法  官  蔡  清  遊
                                  法  官  黃  玉  清
                                  法  官  陳  世  宗
上開正本證明與原本無異。
如不服本判決，應於收受送達後十日內向本院提出上訴書狀，其
未敘述上訴之理由者並得於提起上訴後十日內向本院補提理由書
狀（均須按他造當事人之人數附繕本）。
                                  書記官   李  麗  鳳
中    華    民    國  九十五  年    九    月   二十   日
附錄：本案論罪科刑法條全文
貪污治罪條例第4條
有下列行為之一者，處無期徒刑或 10 年以上有期徒刑，得併科
新台幣 1 億元以下罰金：
一  竊取或侵占公用或公有器材、財物者。
二  藉勢或藉端勒索、勒徵、強占或強募財物者。
三  建築或經辦公用工程或購辦公用器材、物品，浮報價額、數
    量、收取回扣或有其他舞弊情事者。
四  以公用運輸工具裝運違禁物品或漏稅物品者。
五  對於違背職務之行為，要求、期約或收受賄賂或其他不正利
    益者。
前項第 1 款至第 4 款之未遂犯罰之。


司法院資訊處製作；財團法人民間司法改革基金會備份。
